---
title: "Práctico 02. Conocimientos básicos de programación en R"
date: ""
lang: es
output:
  number_sections: true
---


### Repaso sesión anterior

<iframe src="https://mafenunez.github.io/materiales-docencia/presentaciones/repaso-01.html"
        style="width: 100%; height: 90vh; border: none;"
        allowfullscreen>
</iframe>


### Sesión de hoy: Conceptos claves 

:::: {.card .bg-light .text-black}

:::{.columns}

::: {.column width=40%}



- Acciones en R
  - **Codificar**
  - **Calcular**
:::

::: {.column width=10%}
:::

::: {.column width=40%}
- **Objetos**: Estructura de datos que contiene almacenada información, que puede ir desde números, palabras, cálculos hasta grandes bases de datos. 

:::
:::

:::{.columns}
::: {.column width=40%}
- Operadores
  - **Asignación**: `<-`
  - **Misceláneo**:`$`
  - **Relacionales**: `==`, `<`, `>`, `<=`, `>=`, `!=`, `%in%`
  - **Aritméticos**: `+`, `-`, `*`, `/`
:::

::: {.column width=10%}
:::

::: {.column width=40%}

- Estructura de datos en R: *tipos de objetos*
  - **Vector**
  - **Data.frame**
:::
:::

:::{.columns}
::: {.column width=40%}
- **Librerías/paquetes** 
- **Funciones**
:::

::: {.column width=10%}
:::

::: {.column width=40%}
- Tipos de datos/clases
  - **Character**
  - **Factor**
  - **Numeric**
:::
:::  

::::






::: {.callout-important}
La siguiente práctica considera la realización de los contenidos aprendidos en la sesión 1. Es decir, los ejercicios a realizar a continuación, son realizados en un **script de R**, alojado en un Rproject.

En caso de dudas, consultar [Lectura 1](https://estadistica-descriptiva-uch.netlify.app/assignment/01-practico#flujo-de-trabajo-en-r)

:::

### Ejercicio 1

En su hoja, calcule su gasto en pasajes y comida, durante los últimos 4 días.

- La operación anterior, asignela a un objeto que lleve por nombre "gasto_semanal". 

### Ejercicio 2

Considerando como referencia que desde FACSO hasta el Cenco Ñuñoa hay una distancia de 500 metros, calcule aproximadamente la distancia recorrida para un estudiante que:

- Inicia su trayecto en FACSO, va al Cenco Ñuñoa a comprar un café. 
- Luego, vuelve a FACSO para tomar sus clases de la mañana.   
- Posteriormente, vuelve a Cenco Ñuñoa a almorzar. 
- Finalmente, se dirige a FACSO para tomar sus últimas clases de la tarde. 


La operación realizada, asignela a un objeto que lleve por nombre "recorrido".

### Ejercicio 3
Para ambos objetos generados, opere la función `class()`. Identifique a que se refiere la respuesta entregada luego de ejecutar la función y justifique. 


### Ejercicio 4
Ahora, genere los **vectores** necesarios, para realizar exitosamente el siguiente enunciado y luego genere el **data.frame** correspondiente.  

**Caso**: 

- La estudiante A debe crear un data.frame que contenga las siguentes variables:
  - Región de la persona, númerico
  - Sexo de la persona, character
  - Su grado de aprobación (Malo- Medianamente bueno - Bueno) respecto al gobierno de turno, númerico

- Tiene los datos de 5 personas: una mujer de la región del Maule que considera al gobierno actual como un buen gobierno; un hombre de la región de Atacama que considera una gestión medianamente buena del gobierno actual; un hombre de la región Metropolitana que considera al gobierno actual como un mal gobierno; una mujer de la región Metropolitana que considera al gobierno actual como un mal gobierno; y un hombre de la región Metropolitana que cosidera que la gestión del gobierno es mala. 



### Ejercicio 5

Si recordamos que los vectores son un conjunto de elementos, los cuales se encuentran ordenados por la posición en la que fueron codificados e incluídos en el objeto. Esa posición es lo que se conoce como índice. Para extraer un índice específico utilizamos `[]`, esto nos permite identificar el elemento del vector que estamos utilizando. 

Si creamos el vector `tazas_cafe`, para 5 personas: 

```{r}
#| echo: true
#| eval: true

# Objeto que indica la cantidad de tazas de cafe consumidas por 5 personas o 5 elementos

taza_cafe <- c(2,2,1,2,4)
```

Tenemos que: 

```{r}
#| echo: true
#| eval: false

taza_cafe <- c(2, #la persona 1 consumió 2 tazas de café
               2, #la persona 2 consumió 2 tazas de café
               1, #la persona 3 consumió 1 taza de café
               2, #la persona 4 consumió 2 tazas de café
               4) #la persona 5 consumió 4 tazas de café
```

Al identificar como persona 1, persona 2, persona 3, persona 4 y persona 5, lo hacemos según su posición en el vector. En términos técnicos es lo mismo que decir: el índice 1 del vector `taza_cafe` contiene la información de la cantidad de tazas que consumió la primera persona, correspondientes a 2 tazas. 

Entonces, también podemos decir:

```{r}
#| echo: true
#| eval: false

taza_cafe <- c(2, # índice 1 
               2, # índice 2
               1, # índice 3
               2, # índice 4
               4) # índice 5
```

Bajo este lenguaje, si queremos buscar el elemento 3 del vector `taza_cafe` (o, en términos del caso del ejemplo, si queremos observar cuántas tazas de cafe consumió la tercera persona), debemos utilizar el operador de indexación o de subconjuntos `[]`, que lleva su nombre ya que nos permite ver el índice en que se encuentra posicionado el elemento que queremos buscar de nuestro vector. Entonces:

```{r}
#| echo: true
#| eval: true

# Escribimos de la siguiente manera

taza_cafe[3]
```

Si ejecutamos lo anterior, la consola nos devuelve el valor `1`, lo cual corresponde a la cantidad de tazas de café consumidas por la tercer persona. 


Considerando esta información:

1. Busqué:

- El elemento 2 del vector generado para la variable grado de de aprobación (Malo- Medianamente bueno - Bueno) respecto al gobierno de turno, del Ejercicio 4
- El elemento 3 del vector generado para la variable grado de de aprobación (Malo- Medianamente bueno - Bueno) respecto al gobierno de turno, del Ejercicio 4
- El elemento 4 del vector generado para la variable grado de de aprobación (Malo- Medianamente bueno - Bueno) respecto al gobierno de turno, del Ejercicio 4


2.  Utilize el operador relacional `==` para el elemento 2 y el elemento 3. Interprete el significado del resultado que entrega la consola al ejecutar dicho código.  


3.  Utilize el operador relacional `==` para el elemento 3 y el elemento 4. Interprete el significado del resultado que entrega la consola al ejecutar dicho código.

### Ejercicio 6
El estudiante B necesita trabajar con una base de datos para su trabajo del curso de análisis de datos. Para ello, necesita cargar varios paquetes al mismo tiempo, necestia un paquete que contenga: 

- funciones para importar datos en formato .sav
- funciones para manipular los datos

Escriba el código que debería realizar la estudiante en su script. 


