---
title: "Práctico 05. Análisis descriptivo de datos en R"
date: "2026-04-30"
lang: es
output:
  number_sections: true
---

## Sesión anterior

En el práctico anterior debían llegar al siguiente script:  

```{r}
#| echo: true
#| eval: false
#| error: false

# ******************************************************************************
#
#                               TALLER DE R
#                         Esdística Descriptiva 2026
#
#                             Fecha: 30-04-2026
#                            Nombre: Equipo 
#
#
# ******************************************************************************

# 0. Cargar librerías 

pacman::p_load(haven, dplyr, car)

# 1. Importar datos

elsoc <- read_sav("input/data/ELSOC_W06_v1.0_SPSS.sav")

# 2. Procesamiento de datos

## 2.1 Seleccionar y renombrar

proc_elsoc <- select(elsoc, 
                   edad =  m0_edad, 
                   izquierda =  c15, 
                   percepcion_refinadas =  g01_01, 
                   percepcion_protegidas = g01_02, 
                   percepcion_privilegios = g01_03, 
                   percepcion_discriminacion = g01_04, 
                   percepcion_trabajo = g01_05)

## 2.2 Explorar

### 2.2.1 Valores
sjmisc::frq(proc_elsoc$edad) # no presenta NA's
sjmisc::frq(proc_elsoc$izquierda)
sjmisc::frq(proc_elsoc$percepcion_refinadas)
sjmisc::frq(proc_elsoc$percepcion_protegidas)
sjmisc::frq(proc_elsoc$percepcion_privilegios)
sjmisc::frq(proc_elsoc$percepcion_discriminacion)
sjmisc::frq(proc_elsoc$percepcion_trabajo)

### 2.2.2 Naturaleza
class(proc_elsoc$edad) 
class(proc_elsoc$izquierda)
class(proc_elsoc$percepcion_refinadas)
class(proc_elsoc$percepcion_protegidas)
class(proc_elsoc$percepcion_privilegios)
class(proc_elsoc$percepcion_discriminacion)
class(proc_elsoc$percepcion_trabajo)


## 2.3 Recodificar

### 2.3.1 Variable tramos_edad 

# recodificamos
proc_elsoc <- mutate(proc_elsoc,
                     tramo_edad = case_when(edad <= 29 ~ "Jovenes",
                                            edad >= 30 & edad <= 59 ~ "Adultos",
                                            edad >= 60 ~ "Adutos mayores"))

### 2.3.2 Variable izquierda 


# recodificamos 
proc_elsoc$izquierda <- car::recode(proc_elsoc$izquierda,
                                            recodes = c("
                                                       -666 = NA;
                                                       -777 = NA;
                                                       -888 = NA; 
                                                       -999 = NA"))

# recodificamos para medir posición de izquierda
proc_elsoc <- mutate(proc_elsoc,
                     izquierda = if_else(izquierda < 4, "Sí", "No"))


### 2.3.3 Variable percepcion_refinadas 

# transformamos a naturaleza character
proc_elsoc$percepcion_refinadas <- as.character(proc_elsoc$percepcion_refinadas)

# revisamos
class(proc_elsoc$percepcion_refinadas)

# recodificamos
proc_elsoc$percepcion_refinadas <- car::recode(proc_elsoc$percepcion_refinadas,
                                            recodes = c("1 = 'Totalmente en desacuerdo';
                                                       2 = 'En desacuerdo';
                                                       3 = 'Ni de acuerdo ni en desacuerdo';
                                                       4 = 'De acuerdo';
                                                       5 = 'Totalmente de acuerdo';
                                                       -666 = NA;
                                                       -777 = NA;
                                                       -888 = NA; 
                                                       -999 = NA"),
                                 as.factor = TRUE,
                                 levels = c("Totalmente en desacuerdo",
                                            "En desacuerdo",
                                            "Ni de acuerdo ni en desacuerdo",
                                            "De acuerdo",
                                            "Totalmente de acuerdo"))


### 2.3.4 Variable percepcion_protegidas

# transformamos a naturaleza character
proc_elsoc$percepcion_protegidas <- as.character(proc_elsoc$percepcion_protegidas)

#revisamos
class(proc_elsoc$percepcion_protegidas)

# recodificamos
proc_elsoc$percepcion_protegidas <- car::recode(proc_elsoc$percepcion_protegidas,
                                            recodes = c("1 = 'Totalmente en desacuerdo';
                                                       2 = 'En desacuerdo';
                                                       3 = 'Ni de acuerdo ni en desacuerdo';
                                                       4 = 'De acuerdo';
                                                       5 = 'Totalmente de acuerdo';
                                                       -666 = NA;
                                                       -777 = NA;
                                                       -888 = NA; 
                                                       -999 = NA"),
                                 as.factor = TRUE,
                                 levels = c("Totalmente en desacuerdo",
                                            "En desacuerdo",
                                            "Ni de acuerdo ni en desacuerdo",
                                            "De acuerdo",
                                            "Totalmente de acuerdo"))


### 2.3.5 Variable percepcion_privilegios

# transformamos a naturaleza character
proc_elsoc$percepcion_privilegios <- as.character(proc_elsoc$percepcion_privilegios)

# revisamos
class(proc_elsoc$percepcion_privilegios)

# recodifcamos
proc_elsoc$percepcion_privilegios <- car::recode(proc_elsoc$percepcion_privilegios,
                                            recodes = c("1 = 'Totalmente en desacuerdo';
                                                       2 = 'En desacuerdo';
                                                       3 = 'Ni de acuerdo ni en desacuerdo';
                                                       4 = 'De acuerdo';
                                                       5 = 'Totalmente de acuerdo';
                                                       -666 = NA;
                                                       -777 = NA;
                                                       -888 = NA; 
                                                       -999 = NA"),
                                 as.factor = TRUE,
                                 levels = c("Totalmente en desacuerdo",
                                            "En desacuerdo",
                                            "Ni de acuerdo ni en desacuerdo",
                                            "De acuerdo",
                                            "Totalmente de acuerdo"))

### 2.3.6 Variable percepcion_discriminacion 

# transformamos a naturaleza character
proc_elsoc$percepcion_discriminacion <- as.character(proc_elsoc$percepcion_discriminacion)

# revisamos
class(proc_elsoc$percepcion_discriminacion)

# recodificamos
proc_elsoc$percepcion_discriminacion <- car::recode(proc_elsoc$percepcion_discriminacion,
                                            recodes = c("1 = 'Totalmente en desacuerdo';
                                                       2 = 'En desacuerdo';
                                                       3 = 'Ni de acuerdo ni en desacuerdo';
                                                       4 = 'De acuerdo';
                                                       5 = 'Totalmente de acuerdo';
                                                       -666 = NA;
                                                       -777 = NA;
                                                       -888 = NA; 
                                                       -999 = NA"),
                                 as.factor = TRUE,
                                 levels = c("Totalmente en desacuerdo",
                                            "En desacuerdo",
                                            "Ni de acuerdo ni en desacuerdo",
                                            "De acuerdo",
                                            "Totalmente de acuerdo"))


### 2.3.7 Variable percepcion_trabajo

# transformamos a naturaleza character
proc_elsoc$percepcion_trabajo <- as.character(proc_elsoc$percepcion_trabajo)

# revisamos
class(proc_elsoc$percepcion_trabajo)

# recodificamos
proc_elsoc$percepcion_trabajo <- car::recode(proc_elsoc$percepcion_trabajo,
                                            recodes = c("1 = 'Totalmente en desacuerdo';
                                                       2 = 'En desacuerdo';
                                                       3 = 'Ni de acuerdo ni en desacuerdo';
                                                       4 = 'De acuerdo';
                                                       5 = 'Totalmente de acuerdo';
                                                       -666 = NA;
                                                       -777 = NA;
                                                       -888 = NA; 
                                                       -999 = NA"),
                                 as.factor = TRUE,
                                 levels = c("Totalmente en desacuerdo",
                                            "En desacuerdo",
                                            "Ni de acuerdo ni en desacuerdo",
                                            "De acuerdo",
                                            "Totalmente de acuerdo"))

## 2.4 Tratamiento de NA

proc_elsoc <- na.omit(proc_elsoc)

# 3. Guardar base procesada
save(proc_elsoc,file="Output/proc_elsoc.Rdata")


```

## Cargamos nuestros datos procesados para la sesión de hoy 

Utilizaremos nuestros datos procesados de la sesión anterior. Para ello, debemos cargarlos usando la función `load()` que nos permite cargar datos en formato `.Rdata`:
```{r}
#| echo: true
#| eval: false
#| error: false


load("output/proc_elsoc.Rdata") # indicamos la ruta del archivo alojado en la carpeta output
```


## Recordemos los conceptos centrales de esta sesión 

::: {.callout-tip title="Análisis estadísticos descriptivos según su nivel de medición de las variables" icon=true}

#### Variables categóricas

Cuando tenemos variables catégoricas, sean *nominales u ordinales*, podemos utilizar **tablas de frecuencias** y **tablas de contingencia**. Recordemos que las frecuencias es una *manera ordenar datos según el valor alcanzado en la distribución de una variable*.


#### Variables numéricas

A diferencia de las variables categóricas, a las variables numéricas (*intervalaras o de razón*) les podemos calcular una mayor cantidad de estadísticos descriptivos, como medidas de tendencia central, dispersión o posición. 

Como ya vimos en clases:

- Dentro de las *medidas de tendencia central* que podemos calcular para describir a una variable numérica encontramos: **media o promedio**, **mediana**;
- Dentro de las *medidas de dispersión* podemos señalar: **desviación estándar**, **varianza**, **rango**;
- Dentro de las *medidas de posición* podemos mencionar: **mediana o q2**, **q1**, **q3**, **mínimo**, **máximo**.

Recordemos que:

- Las ***medidas de tendencia central*** expresan el valor alrededor del cual se sitúa la mayor cantidad de los datos. Estamos mirando hacia el **centro** de los datos. 

- Las ***medidas de dispersión*** buscan cuantificar lo próximo o alejado que están los valores de una variable de un punto central. Estamos mirando la **dispersión de los datos respecto a su centro**.

- Las ***medidas de posición*** señalan en **qué “lugar”** de una distribución se encuentra un dato o un conjunto de datos en relación al resto.

:::

## Ejercicio 1

*Identifique* las variables categóricas (nominales y ordinales) y *calcule* sus **frecuencias** usando la función `sjmisc::frq()`

## Ejercicio 2 

*Calcule* una **tabla de contingencia** para las variables `izquierda` y `percepcion_refinadas` usando la función `sjt.xtab()` e *interprete* los resultados obtenidos de la tabla.  

## Ejercicio 3 

*Identifique* las variables numéricas (de intervalo y de razón) y *calcule* sus **medidas de tendencia central, dispersión y posición** usando la función `summary()` o la función `summarise()`

## Ejercicio 4 

*Genere* una nueva variable que agrupe las **percepciones sobre los roles de género** denominada "*percep_genero*". 

- Para ello utilice la función `case_when()` 
- La nueva variable deberá tener las siguientes condiciones: 
  - Si `percepcion_refinadas`, `percepcion_protegidas`, `percepcion_privilegios`, `percepcion_discriminacion`, `percepcion_trabajo` es "Totalmente de acuerdo" y "De acuerdo", identificar en la categoría "*Tradicional*"
  - Si`percepcion_refinadas`, `percepcion_protegidas`, `percepcion_privilegios`, `percepcion_discriminacion`, `percepcion_trabajo`  es "Ni de acuerdo ni en desacuerdo", identificar en la categoría "*Indiferente*"
  - Si `percepcion_refinadas`, `percepcion_protegidas`, `percepcion_privilegios`, `percepcion_discriminacion`, `percepcion_trabajo` es "Totalmente en desacuerdo" y "En desacuerdo", identificar en la categoría "*Igualitaria*"

## Ejercicio 5

Recordando el enunciado del [Práctico 3](https://estadistica-descriptiva-uch.netlify.app/assignment/03-ejercicio-practico): 

::: {.callout-note title="Enunciado" icon=false}

**Objetivo de la investigación**: Se busca distinguir las percepciones sobre los roles de género según tramos etarios y personas identificadas políticamente a la izquierda.   

Por ende, se trabajará con las siguientes **variables**: 

- **Percepciones de los roles de género**: recodificada en `percep_genero`
  
- **Edad**: reccodifica en `tramos_edad`

- **Identificación política**: recodificada en `izquierda` 
::: 

*Realice* los cálculos de los estadísticos necesarios que permitan responder el objetivo planteado e *interprete* los resultados que obtenga. 

- Utilice **tablas de contingnecia**. 
