---
title: "Práctico 06. Distribución y Visualización de datos con R"
date: "2026-05-07"
lang: es
output:
  number_sections: true
---

## Sesión anterior


En el [Práctico 5](https://estadistica-descriptiva-uch.netlify.app/assignment/05-ejercicio-practico) calculamos los estadisticos descriptivos necesarios para responde al objetivo de investigación que presentaba nuestro enunciado. Para ello hicimos: 


### Cargar nuestros datos procesados desde la carpeta `output`

```{r}
#| echo: true
#| eval: false
#| error: false

# cargar las librerias
pacman::p_load(dplyr, car, sjPlot)

load("output/proc_elsoc.Rdata")
```


### Generar la nueva variable `percp_genero`

```{r}
#| echo: true
#| eval: false
#| error: false

proc_elsoc <- mutate(proc_elsoc,
                     percep_genero = case_when(
                       
                       # Percepción tradicional 
                       
                       percepcion_refinadas == "Totalmente de acuerdo" ~ "Tradicional",
                                               percepcion_refinadas == "De acuerdo"  ~ "Tradicional",
                                               percepcion_protegidas == "Totalmente de acuerdo" ~ "Tradicional",
                                               percepcion_protegidas == "De acuerdo"  ~ "Tradicional",
                                               percepcion_privilegios == "Totalmente de acuerdo" ~ "Tradicional",
                                               percepcion_privilegios == "De acuerdo"  ~ "Tradicional",
                                               percepcion_discriminacion == "Totalmente de acuerdo" ~ "Tradicional",
                                               percepcion_discriminacion == "De acuerdo"  ~ "Tradicional",
                                               percepcion_trabajo == "Totalmente de acuerdo" ~ "Tradicional",
                                               percepcion_trabajo == "De acuerdo"  ~ "Tradicional",
                       
                       # Percepción indiferente
                       
                       percepcion_refinadas == "Ni de acuerdo ni en desacuerdo" ~ "Indiferente",
                       percepcion_protegidas == "Ni de acuerdo ni en desacuerdo" ~ "Indiferente",
                       percepcion_privilegios == "Ni de acuerdo ni en desacuerdo" ~ "Indiferente",
                       percepcion_discriminacion == "Ni de acuerdo ni en desacuerdo" ~ "Indiferente",
                       percepcion_trabajo == "Ni de acuerdo ni en desacuerdo" ~ "Indiferente",
                       
                       
                       # Percepción igualitaria 
                       
                       percepcion_refinadas == "Totalmente en descuerdo" ~ "Igualitaria",
                                               percepcion_refinadas == "En descuerdo"  ~ "Igualitaria",
                                               percepcion_protegidas == "Totalmente en descuerdo" ~ "Igualitaria",
                                               percepcion_protegidas == "En descuerdo"  ~ "Igualitaria",
                                               percepcion_privilegios == "Totalmente en descuerdo" ~ "Igualitaria",
                                               percepcion_privilegios =="En descuerdo"  ~ "Igualitaria",
                                               percepcion_discriminacion == "Totalmente en descuerdo" ~ "Igualitaria",
                                               percepcion_discriminacion == "En descuerdo"  ~ "Igualitaria",
                                               percepcion_trabajo == "Totalmente en descuerdo" ~ "Igualitaria",
                                               percepcion_trabajo == "En descuerdo"  ~ "Igualitaria",
                                            ))

```


### Calcular *tablas de contingencia* con `sjt.xtab()`


```{r}
#| echo: false
#| warning: false
#| message: false

pacman::p_load(dplyr, car, sjPlot)
load("Output/proc_elsoc.Rdata")

proc_elsoc <- mutate(proc_elsoc,
                     percep_genero = case_when(
                       
                       # Percepción tradicional 
                       
                       percepcion_refinadas == "Totalmente de acuerdo" ~ "Tradicional",
                                               percepcion_refinadas == "De acuerdo"  ~ "Tradicional",
                                               percepcion_protegidas == "Totalmente de acuerdo" ~ "Tradicional",
                                               percepcion_protegidas == "De acuerdo"  ~ "Tradicional",
                                               percepcion_privilegios == "Totalmente de acuerdo" ~ "Tradicional",
                                               percepcion_privilegios == "De acuerdo"  ~ "Tradicional",
                                               percepcion_discriminacion == "Totalmente de acuerdo" ~ "Tradicional",
                                               percepcion_discriminacion == "De acuerdo"  ~ "Tradicional",
                                               percepcion_trabajo == "Totalmente de acuerdo" ~ "Tradicional",
                                               percepcion_trabajo == "De acuerdo"  ~ "Tradicional",
                       
                       # Percepción indiferente
                       
                       percepcion_refinadas == "Ni de acuerdo ni en desacuerdo" ~ "Indiferente",
                       percepcion_protegidas == "Ni de acuerdo ni en desacuerdo" ~ "Indiferente",
                       percepcion_privilegios == "Ni de acuerdo ni en desacuerdo" ~ "Indiferente",
                       percepcion_discriminacion == "Ni de acuerdo ni en desacuerdo" ~ "Indiferente",
                       percepcion_trabajo == "Ni de acuerdo ni en desacuerdo" ~ "Indiferente",
                       
                       
                       # Percepción igualitaria 
                       
                       percepcion_refinadas == "Totalmente en desacuerdo" ~ "Igualitaria",
                                               percepcion_refinadas == "En desacuerdo"  ~ "Igualitaria",
                                               percepcion_protegidas == "Totalmente en desacuerdo" ~ "Igualitaria",
                                               percepcion_protegidas == "En desacuerdo"  ~ "Igualitaria",
                                               percepcion_privilegios == "Totalmente en desacuerdo" ~ "Igualitaria",
                                               percepcion_privilegios =="En desacuerdo"  ~ "Igualitaria",
                                               percepcion_discriminacion == "Totalmente en desacuerdo" ~ "Igualitaria",
                                               percepcion_discriminacion == "En desacuerdo"  ~ "Igualitaria",
                                               percepcion_trabajo == "Totalmente en desacuerdo" ~ "Igualitaria",
                                               percepcion_trabajo == "En desacuerdo"  ~ "Igualitaria",
                                            ))

```



Para los **tramos de edad** 

```{r}
#| echo: true


sjt.xtab(proc_elsoc$percep_genero, proc_elsoc$tramo_edad,
         show.row.prc = TRUE,
         show.summary = FALSE) 


```

#### *¿Qué podemos interpretar? *

Lo primero que debemos identificar es que, *en general, la muestra se inclina por una percepción tradicional respecto a los roles de género*. 

En función de ello, ***cualquier distribución que queramos observar se verá inclinada a un mayor porcentaje en dicha categoría***. Algo similar pasa con los tramos de edad. 

Considerando aquello, nos interesará observar las diferencias de distribución por **fila** (porcentajes azules), en lugar de la columnas. 


- *Actitud igualitaria hacia los roles de género*: Es posible observar que ningún adulto mayor de la muestra toma esta postura, y que los adultos presentan actitudes más igualitarias entorno al género (64.7%) que los jóvenes (35.3%).

- *Actitud indiferente hacia los roles de género*: Se observa que tanto jóvenes como adultos mayores poseen el mismo porcentaje (22.4%) y, por ende, se distirbuyen de la misma manera. Mientras que los adultos componen un poco más de la mitad de la personas que posee esta actitud con un 55.2%.     

- *Actitud tradicional hacia los roles de género*: Se observa que, en la muestra, los jóvenes son quienes menos poseen este tipo de actitud con un 8%. Mientras que los adultos son quienes más poseen una actitud tradicional hacia los roles de género (57.8%) que los adultos mayores (34.2%).




Para la **identificación política con la izquierda** 
```{r}
#| echo: true

sjt.xtab(proc_elsoc$percep_genero, proc_elsoc$izquierda,
         show.col.prc = TRUE,
         show.summary = FALSE,
         encoding = "UTF-8") 


```

#### *¿Qué podemos interpretar?* 

En este caso, a diferencia de los tramos de edad, solo nos interesa interpetar a quienes *SÍ se identifican con la izquierda política*. Por ello, solo nos enfocaremos en los porcentajes por **columna** (color verde) y no por fila.  

Al igual que con los tramos edad, antes de interpretar cada casilla, es importante tener claridad de que, *en general, la variable izquierda concentra sus valores en la cateogría "No"* y solo nos encontramos interpretando 367 casos de la muestra (lo que nos puede llevar sesgos en la interpretación). 

Considerando el *sesgo por la distribución desigual de los casos para ambas variables*, podemos decir:

-  En la muestra, las personas que se identifican políticamente con la izquierda presentan en su gran mayoría una actitud tradicional hacia los roles de género (89.6%). Junto a una actitud más indiferente (9%) que igualitaria (1.4%). 


## Clase de hoy: ¿Cómo visualizamos lo anterior? 

::: {.callout-tip title="Conceptos claves" icon=true}

#### Estadísticos de forma: Asimetría y Curstosis

- **Asimetría**: medida en que la distribución de una variable se aleja de una distribución simétrica a ambos lados de su punto central. ¿Qué tan simétrica es la distribución de mis datos en ambos lados de sus colas respecto al centro?

- **Curtosis**: medida del grado de agrupamiento de los datos de una distribución. ¿Qué tan agrupados están mis datos en la distribución?


#### Idea de distribución: empírica, teórica y muestral 

- **Distribución empírica (u observada)**: distribución de los valores que asume la variable en un grupo concreto a partir de una observación.

- **Distribución teórica**: función matématica que expresan la distribución de un conjunto de números mediante su probabilidad de ocurencia. En palabras sencillas, es una función de densidad que permite asignar probabilidades de ocurrencia a los resultados.
  - Una de las distribuciones teóricas más utilizada es la normal o Gaussiana.

- **Distribución muestral o de muestreo**: distribución de una estimación (ej. promedio de IQ) en base a todas las posibles muestras que podemos obtener de la población. En otras palabras, es la distribución teórica (generadas a partir de una función matemática) que tendrá un estadístico en infinitas muestras seleccionadas al azar de una población.

#### Vsiaulización de datos: `ggplot2`

**10 Principios para la visualización de datos**

1. Conoce a tu audiencia ¿Qué preguntas necesitan respuesta?

2. Utiliza el tipo de gráfico adecuado para representar el tipo de información que dispone.

3. La forma sigue a la función. Concéntrate en cómo va a utilizar los datos tu público y deja que eso determine el estilo de presentación.

4. Proporcione el contexto necesario para que los datos se interpreten y se actúe en consecuencia.

5. Mantenga la sencillez. Elimine la información no esencial.

6. Resalte la información más importante

7. Utilice los colores con prudencia

8. Utilice cuidadosamente las proporciones para que las diferencias de tamaño en el diseño representen fielmente las diferencias de valor.

9. Sé escéptico. Pregúntese qué datos no están representados y qué información podría, por tanto, malinterpretarse o perderse.

10. Muestra la verdad de tus datos, no lo que quisieras creer.

**Uso del paquete `ggplot2`**

Funciona por capas, comenzando desde lo más central o nuclear hasta llegar a los detalles más estéticos necesarios.

1. La primera capa corresponde a los **datos**, es decir, las variables que queremos graficar ya listas y procesadas.
2. La segunda corresponde al “**mapping**”, que es básicamente determinar cuáles variables serán el eje X e Y, si existen grupos u otros.
3. La tercera es la **geometría**, la cual se refiere a la forma que tendrá el gráfico (líneas, barras, puntos, boxplot, violinplot, etc.). 

El **código** básico es el siguiente: 
```{r}
#| echo: true
#| error: false
#| eval: false


ggplot(data = proc_elsoc, # Capa 1: datos
       mapping = aes(x = percep_genero) +  # Capa 2: mapping 
       geom_()) # capa 3: tipo de forma o geometría del gráfico
```


Tenemos distintas funciones para `geom_()` según el **tipo de forma o geometría** que queramos gráficar: 

*Para graficar variables **categóricas***

- Diagrama de barras: `geom_bar()`

*Para graficar variables **numéricas***

- Histogramas:`geom_histogram()`

- Diagrama de densidad: `geom_density()`

- Gráficos de caja y bigote: `geom_boxplot()`

:::


## Ejercicio 1

*Calcule* la asimetría y la curtosis con `psych::describe()`para las variables `percep_genero` y `edad`. 


## Ejercicio 2 
*Calcule* el gráfico adecuado para visualizar la variable `izquierda`. 

- *Recuerde que se trata de una variable categórica.*


## Ejercicio 3 

*Calcule* el gráfico más adecuado para visualizar la variable `edad`. 

- *Recuerde que se trata de una variable numérica*


## Ejercicio 4 

*Calcule* el gráfico necesario para responder el objetivo de investigación (*distinguir las percepciones sobre los roles de género según tramos etarios y personas identificadas políticamente a la izquierda*) usando `ggplot2`. Para ello: 

- *Realice* un gráfico de barras que diferencie por tramos de edad la variable `percep_genero`
- *Realice* un gráfico de barras que diferencie por posición política de izquierda la variable `percep_genero`
- Para ambos gráficos recuerde *incluir* las capas siguientes para añadir el título del gráfico, de las variables y a la fuente, con el argumento `labs()`.
