---
title: "Práctico 06. Distribución y Visualización de datos con R"
date: "2026-05-07"
lang: es
output:
  number_sections: true
---

## Sesión anterior


En el [Práctico 5](https://estadistica-descriptiva-uch.netlify.app/assignment/05-ejercicio-practico) calculamos los estadisticos descriptivos necesarios para responde al objetivo de investigación que presentaba nuestro enunciado. Para ello hicimos: 


### Cargar nuestros datos procesados desde la carpeta `output`

```{r}
#| echo: true
#| eval: false
#| error: false

# cargar las librerias
pacman::p_load(dplyr, car, sjPlot)

load("output/proc_elsoc.Rdata")
```


### Generar la nueva variable `percp_genero`

```{r}
#| echo: true
#| eval: false
#| error: false

proc_elsoc <- mutate(proc_elsoc,
                     percep_genero = case_when(
                       
                       # Percepción tradicional 
                       
                       percepcion_refinadas == "Totalmente de acuerdo" ~ "Tradicional",
                                               percepcion_refinadas == "De acuerdo"  ~ "Tradicional",
                                               percepcion_protegidas == "Totalmente de acuerdo" ~ "Tradicional",
                                               percepcion_protegidas == "De acuerdo"  ~ "Tradicional",
                                               percepcion_privilegios == "Totalmente de acuerdo" ~ "Tradicional",
                                               percepcion_privilegios == "De acuerdo"  ~ "Tradicional",
                                               percepcion_discriminacion == "Totalmente de acuerdo" ~ "Tradicional",
                                               percepcion_discriminacion == "De acuerdo"  ~ "Tradicional",
                                               percepcion_trabajo == "Totalmente de acuerdo" ~ "Tradicional",
                                               percepcion_trabajo == "De acuerdo"  ~ "Tradicional",
                       
                       # Percepción indiferente
                       
                       percepcion_refinadas == "Ni de acuerdo ni en desacuerdo" ~ "Indiferente",
                       percepcion_protegidas == "Ni de acuerdo ni en desacuerdo" ~ "Indiferente",
                       percepcion_privilegios == "Ni de acuerdo ni en desacuerdo" ~ "Indiferente",
                       percepcion_discriminacion == "Ni de acuerdo ni en desacuerdo" ~ "Indiferente",
                       percepcion_trabajo == "Ni de acuerdo ni en desacuerdo" ~ "Indiferente",
                       
                       
                       # Percepción igualitaria 
                       
                       percepcion_refinadas == "Totalmente en desacuerdo" ~ "Igualitaria",
                                               percepcion_refinadas == "En desacuerdo"  ~ "Igualitaria",
                                               percepcion_protegidas == "Totalmente en desacuerdo" ~ "Igualitaria",
                                               percepcion_protegidas == "En deascuerdo"  ~ "Igualitaria",
                                               percepcion_privilegios == "Totalmente en descuerdo" ~ "Igualitaria",
                                               percepcion_privilegios =="En desacuerdo"  ~ "Igualitaria",
                                               percepcion_discriminacion == "Totalmente en desacuerdo" ~ "Igualitaria",
                                               percepcion_discriminacion == "En desacuerdo"  ~ "Igualitaria",
                                               percepcion_trabajo == "Totalmente en desacuerdo" ~ "Igualitaria",
                                               percepcion_trabajo == "En desacuerdo"  ~ "Igualitaria",
                                            ))

```

### Calcular *tablas de contingencia* con `sjt.xtab()`


```{r}
#| echo: false
#| warning: false
#| message: false

pacman::p_load(dplyr, car, sjPlot)
load("Output/proc_elsoc.Rdata")

proc_elsoc <- mutate(proc_elsoc,
                     percep_genero = case_when(
                       
                       # Percepción tradicional 
                       
                       percepcion_refinadas == "Totalmente de acuerdo" ~ "Tradicional",
                                               percepcion_refinadas == "De acuerdo"  ~ "Tradicional",
                                               percepcion_protegidas == "Totalmente de acuerdo" ~ "Tradicional",
                                               percepcion_protegidas == "De acuerdo"  ~ "Tradicional",
                                               percepcion_privilegios == "Totalmente de acuerdo" ~ "Tradicional",
                                               percepcion_privilegios == "De acuerdo"  ~ "Tradicional",
                                               percepcion_discriminacion == "Totalmente de acuerdo" ~ "Tradicional",
                                               percepcion_discriminacion == "De acuerdo"  ~ "Tradicional",
                                               percepcion_trabajo == "Totalmente de acuerdo" ~ "Tradicional",
                                               percepcion_trabajo == "De acuerdo"  ~ "Tradicional",
                       
                       # Percepción indiferente
                       
                       percepcion_refinadas == "Ni de acuerdo ni en desacuerdo" ~ "Indiferente",
                       percepcion_protegidas == "Ni de acuerdo ni en desacuerdo" ~ "Indiferente",
                       percepcion_privilegios == "Ni de acuerdo ni en desacuerdo" ~ "Indiferente",
                       percepcion_discriminacion == "Ni de acuerdo ni en desacuerdo" ~ "Indiferente",
                       percepcion_trabajo == "Ni de acuerdo ni en desacuerdo" ~ "Indiferente",
                       
                       
                       # Percepción igualitaria 
                       
                       percepcion_refinadas == "Totalmente en desacuerdo" ~ "Igualitaria",
                                               percepcion_refinadas == "En desacuerdo"  ~ "Igualitaria",
                                               percepcion_protegidas == "Totalmente en desacuerdo" ~ "Igualitaria",
                                               percepcion_protegidas == "En desacuerdo"  ~ "Igualitaria",
                                               percepcion_privilegios == "Totalmente en desacuerdo" ~ "Igualitaria",
                                               percepcion_privilegios =="En desacuerdo"  ~ "Igualitaria",
                                               percepcion_discriminacion == "Totalmente en desacuerdo" ~ "Igualitaria",
                                               percepcion_discriminacion == "En desacuerdo"  ~ "Igualitaria",
                                               percepcion_trabajo == "Totalmente en desacuerdo" ~ "Igualitaria",
                                               percepcion_trabajo == "En desacuerdo"  ~ "Igualitaria",
                                            ))

```



Para los **tramos de edad** 

```{r}
#| echo: true


sjt.xtab(proc_elsoc$percep_genero, proc_elsoc$tramo_edad,
         show.row.prc = TRUE,
         show.summary = FALSE) 


```

#### *¿Qué podemos interpretar? *

Lo primero que debemos identificar es que, *en general, la muestra se inclina por una percepción tradicional respecto a los roles de género*. 

En función de ello, ***cualquier distribución que queramos observar se verá inclinada a un mayor porcentaje en dicha categoría***. Algo similar pasa con los tramos de edad. 

Considerando aquello, nos interesará observar las diferencias de distribución por **fila** (porcentajes azules), en lugar de la columnas. 


- *Actitud igualitaria hacia los roles de género*: Es posible observar que ningún adulto mayor de la muestra toma esta postura, y que los adultos presentan actitudes más igualitarias entorno al género (64.7%) que los jóvenes (35.3%).

- *Actitud indiferente hacia los roles de género*: Se observa que tanto jóvenes como adultos mayores poseen el mismo porcentaje (22.4%) y, por ende, se distirbuyen de la misma manera. Mientras que los adultos componen un poco más de la mitad de la personas que posee esta actitud con un 55.2%.     

- *Actitud tradicional hacia los roles de género*: Se observa que, en la muestra, los jóvenes son quienes menos poseen este tipo de actitud con un 8%. Mientras que los adultos son quienes más poseen una actitud tradicional hacia los roles de género (57.8%) que los adultos mayores (34.2%).




Para la **identificación política con la izquierda** 
```{r}
#| echo: true

sjt.xtab(proc_elsoc$percep_genero, proc_elsoc$izquierda,
         show.col.prc = TRUE,
         show.summary = FALSE,
         encoding = "UTF-8") 


```

#### *¿Qué podemos interpretar?* 

En este caso, a diferencia de los tramos de edad, solo nos interesa interpetar a quienes *SÍ se identifican con la izquierda política*. Por ello, solo nos enfocaremos en los porcentajes por **columna** (color verde) y no por fila.  

Al igual que con los tramos edad, antes de interpretar cada casilla, es importante tener claridad de que, *en general, la variable izquierda concentra sus valores en la cateogría "No"* y solo nos encontramos interpretando 367 casos de la muestra (lo que nos puede llevar sesgos en la interpretación). 

Considerando el *sesgo por la distribución desigual de los casos para ambas variables*, podemos decir:

-  En la muestra, las personas que se identifican políticamente con la izquierda presentan en su gran mayoría una actitud tradicional hacia los roles de género (89.6%). Junto a una actitud más indiferente (9%) que igualitaria (1.4%). 



