---
title: "Práctico 07. Distribución y Visualización de datos con R"
date: "2026-05-14"
lang: es
output:
  number_sections: true
---

## Sesión anterior

- [Link para descarcar la base de hoy](../Output/proc_elsoc_2.Rdata) 

**Cargar librerías y datos**:

```{r}
#| echo: true
#| eval: false
#| error: false

# cargar las librerias
pacman::p_load(dplyr, car, sjPlot)

# cargar datos
load("input/proc_elsoc_2.Rdata")
```

**Teníamos el siguiente código para generar la nueva variable** `percep_genero`:
```{r}
#| echo: true
#| eval: false
#| error: false

proc_elsoc <- mutate(proc_elsoc,
                     percep_genero = case_when(
                       
                       # Percepción tradicional 
                       
                       percepcion_refinadas == "Totalmente de acuerdo" ~ "Tradicional",
                                               percepcion_refinadas == "De acuerdo"  ~ "Tradicional",
                                               percepcion_protegidas == "Totalmente de acuerdo" ~ "Tradicional",
                                               percepcion_protegidas == "De acuerdo"  ~ "Tradicional",
                                               percepcion_privilegios == "Totalmente de acuerdo" ~ "Tradicional",
                                               percepcion_privilegios == "De acuerdo"  ~ "Tradicional",
                                               percepcion_discriminacion == "Totalmente de acuerdo" ~ "Tradicional",
                                               percepcion_discriminacion == "De acuerdo"  ~ "Tradicional",
                                               percepcion_trabajo == "Totalmente de acuerdo" ~ "Tradicional",
                                               percepcion_trabajo == "De acuerdo"  ~ "Tradicional",
                       
                       # Percepción indiferente
                       
                       percepcion_refinadas == "Ni de acuerdo ni en desacuerdo" ~ "Indiferente",
                       percepcion_protegidas == "Ni de acuerdo ni en desacuerdo" ~ "Indiferente",
                       percepcion_privilegios == "Ni de acuerdo ni en desacuerdo" ~ "Indiferente",
                       percepcion_discriminacion == "Ni de acuerdo ni en desacuerdo" ~ "Indiferente",
                       percepcion_trabajo == "Ni de acuerdo ni en desacuerdo" ~ "Indiferente",
                       
                       
                       # Percepción igualitaria 
                       
                       percepcion_refinadas == "Totalmente en desacuerdo" ~ "Igualitaria",
                                               percepcion_refinadas == "En desacuerdo"  ~ "Igualitaria",
                                               percepcion_protegidas == "Totalmente en desacuerdo" ~ "Igualitaria",
                                               percepcion_protegidas == "En deascuerdo"  ~ "Igualitaria",
                                               percepcion_privilegios == "Totalmente en descuerdo" ~ "Igualitaria",
                                               percepcion_privilegios =="En desacuerdo"  ~ "Igualitaria",
                                               percepcion_discriminacion == "Totalmente en desacuerdo" ~ "Igualitaria",
                                               percepcion_discriminacion == "En desacuerdo"  ~ "Igualitaria",
                                               percepcion_trabajo == "Totalmente en desacuerdo" ~ "Igualitaria",
                                               percepcion_trabajo == "En desacuerdo"  ~ "Igualitaria",
                                            ))

```

Sin embargo, esa *no es la forma más óptima de usar* `case_when()`, ya que la instrucción que le estamos dando al código es la siguiente:

>*Asigne el caso cuando haya contestado la categoría específica*

Pero... 

Este ejercicio se lo pedimos múltiples veces para tres variables y aquello puede solaparse entre sí.

Esto es normal y no un problema en sí mismo...

:::::: {.row .d-flex .justify-content-center}
::::: {.col-md-6} 
:::: {.card .bg-danger .text-white}
::: {.card-body}
El problema recae en que `case_when()` prioriza la asginación del caso de acuerdo a la **condición que coloquemos primero en el código**. Aquello implica que la mayoría de los casos serán asignados a la categoría "Tradicional". 
:::
::::
:::::
::::::

<br>

***¿Qué debemos hacer?***

Este primer código, aunque es caótico, nos permite entender el **uso** de `case_when()`. Y, por ende, responder a la pregunta por el ***cómo* funciona y sus implicancias**. 

Ahora bien, ya entendiendo el *cómo*, lo que nos interesa cuando vamos a recodificar realmente es:


:::::: {.row .d-flex .justify-content-center}
::::: {.col-md-6} 
:::: {.card .bg-danger .text-white}
::: {.card-body}

**En *qué* momento** debemos usar las funciones o herramientas que tenemos para realizar una recodificación. 

:::
::::
:::::
::::::

<br>


Ahora que ya entendemos el error del tratamiento realizado a las categorías de la variable y evidenciar así la presencia de un sesgo en la manipulación que hicimos, es que podemos adentrarnos, entonces, a la pregunta por el ***momento* en que debemos usar** `case_when()`. 

Lo anterior, es importante, ya que **debemos usarlo**, pero debemos tomar una **decisión previa** que:

- Nos permita capturar mejor la variabilidad de las percepciones que se encuentran presentes y hacer una agrupación con sentido sociológico de las mismas. 


Esta decisión previa se trata de la *construcción de lo que llamaremos un **índice.***

::: {.callout-note title="¿Qué es un *índice*?" icon=true}

Es la forma operativa (o cuantitativa) en que representamos un concepto teórico a partir de la consideración de varias variables. Se trata de una medida que sintetiza nuestras variables mediante una operación matemática (por ejemplo, una suma de nuestras variables o un promedio de las mismas) y de ella resultan valores o puntajes. 
:::


Esto implica que debemos utilizar la **naturaleza numérica de nuestras variables**, ya que queremos realizar una **operación matemática *entre* ellas**: 

```{r}
#| echo: true
#| eval: false
#| error: false


proc_elsoc <- mutate(proc_elsoc, percep_genero_sum = (percepcion_refinadas + percepcion_protegidas + percepcion_privilegios + percepcion_discriminacion + percepcion_trabajo)/5)                       

```
  
  
**Luego de ese procedimiento, ahora sí usamos** `case_when()`:  
```{r}
#| echo: true
#| eval: false
#| error: false

proc_elsoc <- mutate(proc_elsoc,
                 percep_genero = case_when( percep_genero_sum < 3.20 ~ "Tradicional", 
                                            percep_genero_sum == 3.00 | percep_genero_sum < 3.80  ~ "Indiferente", 
                                            percep_genero_sum >= 3.80 ~ "Igualitaria"))
```


## Clase de hoy: ¿Cómo visualizamos lo anterior? 

::: {.callout-tip title="Conceptos claves" icon=true}

#### Estadísticos de forma: Asimetría y Curstosis

- **Asimetría**: medida en que la distribución de una variable se aleja de una distribución simétrica a ambos lados de su punto central. ¿Qué tan simétrica es la distribución de mis datos en ambos lados de sus colas respecto al centro?

- **Curtosis**: medida del grado de agrupamiento de los datos de una distribución. ¿Qué tan agrupados están mis datos en la distribución?


#### Idea de distribución: empírica, teórica y muestral 

- **Distribución empírica (u observada)**: distribución de los valores que asume la variable en un grupo concreto a partir de una observación.

- **Distribución teórica**: función matématica que expresan la distribución de un conjunto de números mediante su probabilidad de ocurencia. En palabras sencillas, es una función de densidad que permite asignar probabilidades de ocurrencia a los resultados.
  - Una de las distribuciones teóricas más utilizada es la normal o Gaussiana.

- **Distribución muestral o de muestreo**: distribución de una estimación (ej. promedio de IQ) en base a todas las posibles muestras que podemos obtener de la población. En otras palabras, es la distribución teórica (generadas a partir de una función matemática) que tendrá un estadístico en infinitas muestras seleccionadas al azar de una población.

#### Vsiaulización de datos: `ggplot2`

**10 Principios para la visualización de datos**

1. Conoce a tu audiencia ¿Qué preguntas necesitan respuesta?

2. Utiliza el tipo de gráfico adecuado para representar el tipo de información que dispone.

3. La forma sigue a la función. Concéntrate en cómo va a utilizar los datos tu público y deja que eso determine el estilo de presentación.

4. Proporcione el contexto necesario para que los datos se interpreten y se actúe en consecuencia.

5. Mantenga la sencillez. Elimine la información no esencial.

6. Resalte la información más importante

7. Utilice los colores con prudencia

8. Utilice cuidadosamente las proporciones para que las diferencias de tamaño en el diseño representen fielmente las diferencias de valor.

9. Sé escéptico. Pregúntese qué datos no están representados y qué información podría, por tanto, malinterpretarse o perderse.

10. Muestra la verdad de tus datos, no lo que quisieras creer.

**Uso del paquete `ggplot2`**

Funciona por capas, comenzando desde lo más central o nuclear hasta llegar a los detalles más estéticos necesarios.

1. La primera capa corresponde a los **datos**, es decir, las variables que queremos graficar ya listas y procesadas.
2. La segunda corresponde al “**mapping**”, que es básicamente determinar cuáles variables serán el eje X e Y, si existen grupos u otros.
3. La tercera es la **geometría**, la cual se refiere a la forma que tendrá el gráfico (líneas, barras, puntos, boxplot, violinplot, etc.). 

El **código** básico es el siguiente: 
```{r}
#| echo: true
#| error: false
#| eval: false


ggplot(data = proc_elsoc, # Capa 1: datos
       mapping = aes(x = percep_genero) +  # Capa 2: mapping 
       geom_()) # capa 3: tipo de forma o geometría del gráfico
```


Tenemos distintas funciones para `geom_()` según el **tipo de forma o geometría** que queramos gráficar: 

*Para graficar variables **categóricas***

- Diagrama de barras: `geom_bar()`

*Para graficar variables **numéricas***

- Histogramas:`geom_histogram()`

- Diagrama de densidad: `geom_density()`

- Gráficos de caja y bigote: `geom_boxplot()`

:::


## Ejercicio 1

*Calcule* la asimetría y la curtosis con `psych::describe()`para las variables `percep_genero` y `edad`. 


## Ejercicio 2 
*Calcule* el gráfico adecuado para visualizar la variable `izquierda`. 

- *Recuerde que se trata de una variable categórica.*


## Ejercicio 3 

*Calcule* el gráfico más adecuado para visualizar la variable `edad`. 

- *Recuerde que se trata de una variable numérica*


## Ejercicio 4 

*Calcule* el gráfico necesario para responder el objetivo de investigación (*distinguir las percepciones sobre los roles de género según tramos etarios y personas identificadas políticamente a la izquierda*) usando `ggplot2`. Para ello: 

- *Realice* un gráfico de barras que diferencie por tramos de edad la variable `percep_genero`
- *Realice* un gráfico de barras que diferencie por posición política de izquierda la variable `percep_genero`
- Para ambos gráficos recuerde *incluir* las capas siguientes para añadir el título del gráfico, de las variables y a la fuente, con el argumento `labs()`.
